臺北高等行政法院判決
　　　　　　　　　　　　　　　　　　 94年度簡字第00170號
原　　　告　宜果國際股份有限公司
代　表　人　甲○○（董事長）
訴訟代理人　丙○○
被　　　告　臺北市政府衛生局
代　表　人　宋晏仁（局長）
訴訟代理人　乙○○
上列當事人間因食品衛生管理法事件，原告不服台北市政府中華
民國93年12月23日府訴字第09328489800號訴願決定，提起行政
訴訟。本院判決如下：
　　主  文
原告之訴駁回。
訴訟費用由原告負擔。
　　事  實
一、事實概要：原告販售「維奇草本山桑子濃縮精」、「維奇草
    本蒲公英複方草本茶」、「維奇草本西番蓮複方草本茶」、
    「維奇草本茴香草本茶」、「維奇草本菊苣限制纖維飲品」
    、「維奇草本苦橙膠囊食品」、「維奇草本刺五加濃縮精」
    、「維奇草本高麗參濃縮精」、「維奇草本新鮮蜂王乳」、
    「維奇草本刺五加複方膠囊」及「維奇草本山桑子膠囊」等
    食品（下稱系爭食品），於民國（下同）93年8月13日在網
    站（http：//www. gk.com.tw/Chinese/products/aboca...
    ）（下稱系爭網站）刊登廣告，其內容載有系爭產品照片及
    「宜果國際…維奇草本山桑子濃縮精…處方化設計…蜂王乳
    （藥草小字典…增強記憶力…抗衰老…產後憂鬱）…山桑子
    （藥草小字典…適用症狀：抗老化、抗氧化、視網膜病變、
    中風…）、西印度櫻桃（藥草小字典…適用症狀：抗老化、
    抗氧化、提升免疫力。）…參考售價…」、「宜果國際…維
    奇草本蒲公英複方草本茶…主要活性成分蒲公英根（藥草小
    字典…加強脂肪代謝、抑制脂肪肝…降低血脂肪、血膽固醇
    …）…甘草根（藥草小字典…適用症狀：減重期間可加強解
    毒功能，強化排毒能力。）、茴香子（藥草小字典…利尿、
    消除水腫、抗尿道發炎、預防腎結石…抗腸道痙攣…幫助痛
    風、風濕症等病患排除體內廢物，降低關節發炎的機會…）
    …參考售價…」、「宜果國際…維奇草本西番蓮複方草本茶
    …主要活性成分西番蓮（藥草小字典…適用症狀：鎮定安神
    、失眠…）香蜂葉（藥草小字典…適用症狀：鎮定安神、失
    眠…）洋甘菊（藥草小字典…適用症狀：壓力症候群、偏頭
    痛、腰酸背痛、月經痛、不明疼痛。）…參考售價…」、「
    宜果國際…維奇草本茴香草本茶…主要活性成分茴香子（藥
    草小字典…）…參考售價…」、「宜果國際…維奇草本菊苣
    限制纖維飲品…主要活性成分…菊苣根（藥草小字典…適用
    症狀：減重期間減少熱量吸收、促進多餘食物排泄。）…亞
    麻子…藥蜀葵根…菩提花（藥草小字典…適用症狀：減重期
    間減少熱量吸收、促進多餘食物排泄。）…參考售價…」、
    「宜果國際…維奇草本苦橙膠囊食品…主要活性成分苦橙（
    藥草小字典…適用症狀：減重期間減少脂肪堆積、促進脂肪
    消耗）…參考售價…」、「宜果國際…維奇草本刺五加濃縮
    精…處方化設計…刺五加（藥草小字典…適用症狀：強化免
    疫力、增加抵抗力。）、高麗蔘（藥草小字典…適用症狀：
    壓力症候群、記憶力及性能力退化…）、蜂王乳（藥草小字
    典…）…山桑子（藥草小字典…）…參考售價…」、「宜果
    國際…維奇草本山桑子濃縮精…處方化設計…蜂王乳…山桑
    子、西印度櫻桃（藥草小字典…）…參考售價…」、「宜果
    國際…維奇草本高麗蔘濃縮精…處方化設計…高麗蔘…山桑
    子（藥草小字典…）…參考售價…」、「宜果國際…維奇草
    本新鮮蜂王乳…處方化設計…蜂王乳（藥草小字典…）…參
    考售價…」、「宜果國際…維奇草本刺五加複方膠囊…處方
    化設計…刺五加、蜂王乳（藥草小典…）…參考售價…」及
    「宜果國際…維奇草本山桑子膠囊…處方化設計…山桑子（
    藥草小字典…）…參考售價…」等詞句之廣告（下稱系爭廣
    告詞句），經臺北市文山區衛生所查獲後，移臺北市松山區
    衛生所調查取證。案經臺北市松山區衛生所於93年8月19日
    訪談原告之代理人劉宣宏，製作談話紀錄後，檢附前揭談話
    紀錄及相關資料報請被告核處。被告乃依台北市政府就其權
    限90年8月23日公告委任核認前開宣傳廣告有誇大不實、易
    生誤解之情形，違反食品衛生管理法第19條第1項規定，並
    依同法第32條第1項規定，以93年8月27日北市衛七字第
    09336200400號行政處分書，處以原告新臺幣（下同）3萬元
    罰鍰。原告不服，提起訴願，遭決定駁回，遂向本院提起行
    政訴訟。
二、兩造聲明：
　(一)原告聲明：
    1.訴願決定及原處分均撤銷。
    2.訴訟費用由被告負擔。
　(二)被告聲明：
    1.駁回原告之訴。
    2.訴訟費用由原告負擔。
三、兩造之爭點：
  原告主張其系爭網站之產品內容純粹只提供該產品之成分、使
  用方法、售價等資訊，並無任何療效宣稱，被告所為裁罰處分
  ，顯有違誤，是否可採？
　(一)原告主張：
    被告提出原告網站產品內容做網路連結，故說該網頁整體核
    屬為系爭食品宣傳之廣告，原告實不能認同：原告網站產品
    內容，純粹只提供該產品的成分、使用方法、售價等產品相
    關資訊，並無任何不符規定之療效宣稱。至於行政院衛生署
    （下稱衛生署）對於食品成分，原本就准許有某種程度的「
    說明詞句」，例如：膳食纖維：『可促進腸道蠕動』。維生
    素E：『具有抗氧化作用』。維生K：『活化肝臟及血液中的
    凝血蛋白質』。鈣：『活化凝血元轉變為凝血，幫助血液凝
    固。控制細胞的通透性』…等等。可是衛生署對於准許當一
    般食物使用的食品，並無「說明詞句」的依據可供遵從，例
    如：蜂王乳、蜂膠、某些植物 (例如番瀉)…等等。但依消
    費者保護法第4條規定：企業經營者對於其提供之商品或服
    務，應重視消費者之健康與安全，並向消費者說明商品或服
    務之使用方法…，提供消費者充分與正確之資訊等。然而現
    今網頁資訊隨手可得，消費者若自行上網查詢，查得的資料
    可能更加多樣且複雜，且其可信度實在令人質疑，如此一來
    更可能造成食用不當或濫用而產生危險性，原告並非於產品
    旁邊直接註解，刻意說明草藥常識，來誤導消費者，實根據
    消費者保護法第4條規定，提供消費者充分與正確之資訊，
    因而根據各式草藥期刊、參考書目等典籍而整理出藥草資訊
    ，導正消費者，讓消費者知道自己食用些什麼食品，避免消
    費者不當食用。
  (二)被告主張：
    1.衛生署88年7月31日衛署食字第88037735號公告：「食品
      廣告標示詞句涉及虛偽、誇張或醫藥效能之認定表…二、
      詞句未涉及醫藥效能但涉及虛偽誇張或易生誤解：涉及生
      理功能者：例句：增強抵抗力。增強記憶力。…排毒素。
      …涉及改變身體外觀者：例句…延遲衰老。防止老化。…
      」；93年4月20日衛署食字第0930015723號函釋：「…說
      明：…：二、案內網站廣告除陳列產品外，並於產品下方
      佐以與產品品名相關之『健康小常識』方式呈現，整體表
      現仍屬替產品作廣告宣傳…三、本案已違反食品衛生管理
      法之規定，請貴局依法處置。」。
    2.卷查本件係原告刊登如事實欄所述之違規廣告之事實，此
      有臺北市文山區衛生所93年8月16日北市文衛二字第
      09360466900號函及所附系爭食品廣告、臺北市松山區衛
      生所93年8月19日北市松衛二字第09360595000號函及所附
      同日訪談原告代理人劉宣宏之談話紀錄表等影本各1份附
      卷可稽。按食品衛生管理法第19條第1項規定，對於食品
      、食品添加物或食品用洗潔劑所為之標示、宣傳或廣告，
      不得有不實、誇張或易生誤解之情形。查本件原告刊登系
      爭「維奇草本山桑子濃縮精」、「維奇草本蒲公英複方草
      本茶」、「維奇草本西番蓮複方草本茶」、「維奇草本茴
      香草本茶」、「維奇草本菊苣限制纖維飲品」、「維奇草
      本苦橙膠囊食品」、「維奇草本刺五加濃縮精」、「維奇
      草本山桑子濃縮精」、「維奇草本高麗蔘濃縮精」、「維
      奇草本新鮮蜂王乳」、「維奇草本刺五加複方膠囊」及「
      維奇草本山桑子膠囊」等食品廣告，核屬影射食用系爭產
      品分別具有增強記憶力、抗衰老及產後憂鬱、抗氧化及視
      網膜病變、中風、提升免疫力、加強脂肪代謝、抑制脂肪
      肝、降低血脂肪及血膽固醇、減重期間加強解毒及排毒、
      利尿、消除水腫、抗尿道發炎、預防腎結石、抗腸道痙攣
      、幫助痛風、風濕症等病患排除體內廢物、降低關節發炎
      機會、鎮定安神、改善失眠、壓力症候群、偏頭痛、腰酸
      背痛、月經痛、不明疼痛等、減重期間減少熱量吸收、促
      進多餘食物排泄、減少脂肪堆積、促進脂肪消耗、增加抵
      抗力及改善記憶力及性能力之退化等功效，依首揭衛生署
      88年7月31日衛署食字第88037735號公告之食品廣告標示
      詞句涉及虛偽、誇張或醫藥效能之認定表規定，其整體所
      傳達消費者之訊息，核屬涉及生理功能及改變身體外觀，
      已涉及誇大不實或易生誤解，系爭食品廣告內容顯已違反
      食品衛生管理法第19條第1項規定，是原告違規事證明確
      ，洵堪認定。至原告主張系爭網頁產品內容純粹只提供該
      產品之成分、使用方法、售價等產品相關資訊並無任何不
      符規定之療效宣稱…。惟查系爭網站廣告除載有系爭產品
      名稱及圖片外，並於各該產品之部分成分名稱上（即劃有
      橫線處），直接提供詳細載有各該成分功效之「藥草小字
      典」網路連結，該網頁整體核屬為系爭食品宣傳之廣告，
      且其整體所傳達消費者之訊息，已涉及誇大不實或易生誤
      解，此徵諸前揭衛生署93年4月20日衛署食字第
      0930015723號函釋意旨甚明，是原告之理由不足採據。從
      而，被告依規定及公告意旨，處以原告法定最低額3萬元
      罰鍰，並無不合，原處分應予維持。
　　理  由
一、按食品衛生管理法第9條規定：「本法所稱主管機關︰在中
    央為行政院衛生署；在直轄巿為直轄巿政府；在縣（巿）為
    縣（巿）政府。」第19條第1項、第2項規定：「對於食品、
    食品添加物或食品用洗潔劑所為之標示、宣傳或廣告，不得
    有不實、誇張或易生誤解之情形；食品不得為醫療效能之標
    示、宣傳或廣告。」第32條第1項規定：「違反第19條第1項
    規定者，處新臺幣3萬元以上15萬元以下罰鍰；違反同條第
    2項規定者，處20萬元以上100百萬元以下罰鍰；1年內再次
    違反者，並得廢止其營業或工廠登記證照；對其違規廣告，
    並得按次連續處罰至其停止刊播為止。」。
二、本件原告販售「維奇草本山桑子濃縮精」、「維奇草本蒲公
    英複方草本茶」、「維奇草本西番蓮複方草本茶」、「維奇
    草本茴香草本茶」、「維奇草本菊苣限制纖維飲品」、「維
    奇草本苦橙膠囊食品」、「維奇草本刺五加濃縮精」、「維
    奇草本高麗參濃縮精」、「維奇草本新鮮蜂王乳」、「維奇
    草本刺五加複方膠囊」及「維奇草本山桑子膠囊」等食品，
    於93年8月13日在網站（http：//www.gk.com.tw/Chinese
    /products /aboca...）刊登廣告，其內容載有系爭產品照
    片及「宜果國際…維奇草本山桑子濃縮精…處方化設計…蜂
    王乳（藥草小字典…增強記憶力…抗衰老…產後憂鬱）…山
    桑子（藥草小字典…適用症狀：抗老化、抗氧化、視網膜病
    變、中風…）、西印度櫻桃（藥草小字典…適用症狀：抗老
    化、抗氧化、提升免疫力。）…參考售價…」、「宜果國際
    …維奇草本蒲公英複方草本茶…主要活性成分蒲公英根（藥
    草小字典…加強脂肪代謝、抑制脂肪肝…降低血脂肪、血膽
    固醇…）…甘草根（藥草小字典…適用症狀：減重期間可加
    強解毒功能，強化排毒能力。）、茴香子（藥草小字典…利
    尿、消除水腫、抗尿道發炎、預防腎結石…抗腸道痙攣…幫
    助痛風、風濕症等病患排除體內廢物，降低關節發炎的機會
    …）…參考售價…」、「宜果國際…維奇草本西番蓮複方草
    本茶…主要活性成分西番蓮（藥草小字典…適用症狀：鎮定
    安神、失眠…）香蜂葉（藥草小字典…適用症狀：鎮定安神
    、失眠…）洋甘菊（藥草小字典…適用症狀：壓力症候群、
    偏頭痛、腰酸背痛、月經痛、不明疼痛。）…參考售價…」
    、「宜果國際…維奇草本茴香草本茶…主要活性成分茴香子
    （藥草小字典…）…參考售價…」、「宜果國際…維奇草本
    菊苣限制纖維飲品…主要活性成分…菊苣根（藥草小字典…
    適用症狀：減重期間減少熱量吸收、促進多餘食物排泄。）
    …亞麻子…藥蜀葵根…菩提花（藥草小字典…適用症狀：減
    重期間減少熱量吸收、促進多餘食物排泄。）…參考售價…
    」、「宜果國際…維奇草本苦橙膠囊食品…主要活性成分苦
    橙（藥草小字典…適用症狀：減重期間減少脂肪堆積、促進
    脂肪消耗）…參考售價…」、「宜果國際…維奇草本刺五加
    濃縮精…處方化設計…刺五加（藥草小字典…適用症狀：強
    化免疫力、增加抵抗力。）、高麗蔘（藥草小字典…適用症
    狀：壓力症候群、記憶力及性能力退化…）、蜂王乳（藥草
    小字典…）…山桑子（藥草小字典…）…參考售價…」、「
    宜果國際…維奇草本山桑子濃縮精…處方化設計…蜂王乳…
    山桑子、西印度櫻桃（藥草小字典…）…參考售價…」、「
    宜果國際…維奇草本高麗蔘濃縮精…處方化設計…高麗蔘…
    山桑子（藥草小字典…）…參考售價…」、「宜果國際…維
    奇草本新鮮蜂王乳…處方化設計…蜂王乳（藥草小字典…）
    …參考售價…」、「宜果國際…維奇草本刺五加複方膠囊…
    處方化設計…刺五加、蜂王乳（藥草小典…）…參考售價…
    」及「宜果國際…維奇草本山桑子膠囊…處方化設計…山桑
    子（藥草小字典…）…參考售價…」等詞句之廣告，經臺北
    市文山區衛生所查獲後，移臺北市松山區衛生所調查取證。
    案經臺北市松山區衛生所於93年8月19日訪談原告之代理人
    劉宣宏，製作談話紀錄後，檢附前揭談話紀錄及相關資料報
    請被告核處。被告乃依台北市政府就其權限90年8月23日公
    告委任核認前開宣傳廣告有誇大不實、易生誤解之情形，違
    反食品衛生管理法第19條第1項規定，並依同法第32條第1項
    規定，以93年8月27日北市衛七字第09336200400號行政處分
    書，處以原告3萬元罰鍰。原告不服，提起訴願，遭決定駁
    回，復起訴主張其系爭網站之產品內容純粹只提供該產品之
    成分、使用方法、售價等資訊，並無任何療效宣稱，被告所
    為裁罰處分，顯有違誤，詳如其起訴狀事實欄所載理由等語
    。
三、查原告販售事實概要欄所敘「維奇草本山桑子濃縮精」等系
    爭食品，並於93年8月13日在系爭網站刊登廣告，內容載有
    系爭食品產品照片及事實概要欄所載誇大不實、易生誤解之
    系爭廣告詞句，案經台北市文山區衛生所查獲，並有系爭網
    站廣告影本附原處分卷可稽，原告委任之代理人劉宣宏於93
    年8月19日在台北市松山區衛生所談話筆錄亦供承有販售系
    爭食品，並在系爭網站刊登「抗老化、提昇免疫力及降低膽
    固醇........ 」等廣告詞句，亦有該談話筆錄附原處分卷
    可憑，該網站廣告詞句與照片整體連結，核屬係為販售系爭
    食品之宣傳廣告，巳涉及誇大不實，並易生誤解，從而被告
    依台北市政府90年8月23日府秘2字第9010798100號就其權限
    事項公告委任核認原告違反食品衛生管理法第19條第1項規
    定，並酌情依同法第32條第1項規定，從輕處罰鍰3萬元，認
    事用法，俱無違誤，訴願決定，予以維持，亦無不合，原告
    提起行政訴訟，所訴各節，均不足採，本件原告之訴，應予
    駁回。
四、據上論結，本件原告之訴為無理由，依行政訴訟法第236條
    、第98條第3項前段，判決如主文。
中　　華　　民　　國　 　94　　年　　11　　月　　1 　 日
                    第 三 庭  法    官  黃本仁
上為正本係照原本作成。
本件以訴訟事件所涉及之法律見解具有原則性者為限，始得於本
判決送達後20日內向本院提出上訴狀並表明上訴理由，如已於本
判決宣示後送達前提起上訴者，應於判決送達後20日內補具上訴
理由（均按他造人數附繕本），且經最高行政法院許可後方得上
訴。
中　　華　　民　　國　 　94　　年　　11　　月　　1 　 日
            　　  　          書 記 官  姚國華
